【裁判字號】    94,上易,1517
【裁判日期】    950523
【裁判案由】    竊盜
【裁判全文】
臺灣高等法院臺中分院刑事判決        94年度上易字第1517號
上  訴  人
即  被  告  壬○○
選任辯護人  張繼準律師
            張庭禎律師
上  訴  人
即  被  告  己○○
            辛○○
                      號
            庚○○
            乙○○
            丙○○
前五人共同
選任辯護人  李添興律師
上列上訴人因竊盜案件，不服臺灣臺中地方法院94年度易字第
509號中華民國94年9月13日第一審判決（起訴案號：臺灣臺中
地方法院檢察署93年度偵字第10018號），提起上訴，本院判決
如下：
    主  文
上訴駁回。
    事  實
一、己○○曾因不能安全駕駛動力交通工具而駕駛罪，經臺灣高
    雄地方法院於民國（下同）九十二年九月二十二日判處有期
    徒刑三月、如易科罰金以三百元折算一日確定，甫於九十二
    年十二月十八日易科罰金執行完畢。
二、緣綽號「阿裕」之姓名年籍不詳成年男子（是否為丁○○待
    查，此部分應由檢察官另行偵查），於九十三年五月十二日
    ，以新臺幣（下同）二十萬元之代價，向王宏豐受讓取得臺
    中縣石岡鄉○○○段第一二一二號及新國校段第八六一號土
    地（位於大甲溪河堤外之國有河川新生地，由臺中縣石岡鄉
    管理）之地上物權利。綽號「阿裕」者與壬○○、辛○○、
    丙○○、戊○○、庚○○、己○○、乙○○及姓名年籍不詳
    之挖土機司機三人，均明知上開土地屬於國有之河川地，未
    經許可不得在現場擅採砂石，竟共同基於意圖為自己不法之
    所有之犯意聯絡，該綽號「阿裕」者與壬○○、辛○○、丙○○、戊○○等人並基於概括之犯意聯絡，結夥三人以上，
    由綽號「阿裕」者自九十三年五月二十五日或五月二十六日
    起，僱用丙○○、庚○○分別駕駛砂石車、挖土機前往現場
    工作；並以每日二千元之代價僱用壬○○調度車輛，壬○○
    即於同年五月二十五日、二十六日先後調度辛○○、己○○
    駕駛砂石車前往現場工作；戊○○（原審判處有期徒刑九月
    ，因撤回上訴而確定）及乙○○則分別依各自雇主綽號「阿
    成」之成年男子（姓名年籍不詳）及柳國份之指示（柳國份
    是否涉案待查），亦先後於同年五月二十五日、五月二十六
    日駕駛砂石車前往現場工作（壬○○、辛○○、丙○○、戊○○、庚○○、己○○、乙○○七人實際開始為「阿裕」調
    度車輛或前往現場工作之時間點、工作之內容、可得之報酬
    及直接請領報酬之對象等，詳如附表所示，惟其等之報酬，
    最後均由「阿裕」負擔）。嗣於九十三年五月二十六日上午
    十一時許，為警當場查獲，並扣得辛○○、丙○○、戊○○
    、庚○○、己○○、乙○○等人分別駕駛或操作之砂石車五
    輛、挖土機四輛（砂石車及挖土機分別經警交由辛○○、丙○○、戊○○、己○○、乙○○及壬○○保管），其餘挖土
    機駕駛等多人則先行逃逸。
三、案經臺中縣警察局東勢分局報告臺灣臺中地方法院檢察署檢
    察官偵查起訴。
    理  由
一、訊據上訴人即被告（以下簡稱被告）壬○○、辛○○、丙○○、庚○○、己○○、乙○○等人，對其等曾於如附表所示
    之時間，受「阿裕」、壬○○、綽號「阿成」者或柳國份之
    僱用或指示，負責為「阿裕」調度車輛、或前往現場載運砂
    石或操作挖土機等情，均坦承不諱，惟均矢口否認上開犯行
    ，均辯稱：其等受僱前往現場整地，將土石等廢棄物載往附
    近堆放，不知挖採現場係禁止挖採之河川公地，亦不知「阿
    裕」在盜採砂石，彼此間並無竊盜之犯意聯絡；現場為921
    大地震後之廢棄物堆置場；原判決以其等盜採砂石，惟並未
    認定現場遭盜採之數量云云。被告壬○○另辯稱：伊僅依「
    阿裕」之指示，為「阿裕」調派車輛前往現場整地及清理垃
    圾，且案發當時，伊並未在現場，係辛○○通知伊後，伊始
    趕抵現場，如伊有竊盜之犯意，當不會於案發後前往現場云
    云；被告乙○○另辯稱：伊係依僱主柳國份之指示前往現場
    ，惟甫抵達現場，尚未載運砂石即為警查獲云云。
二、惟查：
  1.本案被告辛○○、丙○○、庚○○、己○○、乙○○及共犯
    戊○○等六人，均係在現場被查獲，被告壬○○雖係於案發
    後到場，惟其於原審業據供承：「每天早上一大早我都會去
    現場看，看己○○、辛○○有無到班」（見原審卷第六十頁
    ）、於本院審理中供承：「我案發前有去過現場」等語（件
    本院卷第一六四頁），顯然其對於系爭土地坐落之位置及現
    場情形，與被告辛○○、丙○○、庚○○、己○○、乙○○
    及共犯戊○○等六人均知之甚詳。
  2.被告辛○○、丙○○、庚○○、己○○、乙○○及共犯戊○○等六人操作挖土機及駕駛砂石車裝載之起運點，即系爭臺
    中縣石岡鄉○○○段第一二一二號及新國校段第八六一號土
    地，實際上係位於大甲溪河堤外之河床上，屬於河川新生地
    ，依現行土地法及水利法之相關規定，其土地無從為私有等
    情，亦有經濟部公告之大甲溪河川區域（含行水區）局部變
    更圖籍、臺中縣東勢地政事務所土地所有權狀、經濟部水利
    署第三河川局函送之大甲溪土牛段河川圖籍五張附卷可稽（
    見偵查卷第四十五頁、第四十六頁、第一０一頁、第一０二
    頁、第一一四頁至第一一九頁），並經原審受命法官到場勘
    驗屬實，有勘驗筆錄一份、相片七張及臺中縣東勢地政事務
    所地政人員製作之土地複丈成果圖二份在卷可查（見原審卷
    第九十九頁以下、第一一八頁至第一二七頁）。
  3.被告壬○○為專科畢業之水電技工，為「阿裕」調度砂石車
    司機；被告庚○○有駕駛挖土機十多年之經驗；被告己○○
    有駕駛拖板車十年，及駕駛砂石車一年多之經驗；被告辛○○、丙○○及乙○○則均有駕駛砂石車十多年之經驗，業據
    其等於本院準備程序中所供明，依其等於偵審中之供述，及
    所從事之職業與社會歷練，足認其等均屬智慮成熟健全之成
    年人，對於上開位於大甲溪河堤外之國有河川新生地不得擅
    採砂石之規定，自無法諉為不知。且依證人即查獲本案之員
    警徐志忠於原審詰問時所證：現場有二、三人逃逸，被告當
    中有兩個人躲到草叢裡被抓到等語（見原審卷第156頁），
    酌以現場並無任何公共工程正在進行之標示或公告，益徵其
    等於到達現場時，應即已明瞭「阿裕」及其他已實際在現場
    工作之人員所從事者，係盜採砂石之竊盜行為，否則如屬合
    法正當之開採行為，焉有見警前來，即逃避閃躲之理？
  4.被告壬○○雖於原審準備程序中，提出案外人王宏豐與其所
    指「阿裕」者（即「丁○○」）間之「讓渡書」影本一紙（
    見原審卷第73頁），以證明「阿裕」有合法開採之權利云云
    。然查：被告壬○○於警詢中及檢察官訊問中均稱：不知地
    主為何人，不知「阿裕」等人於現場載運砂石有無向主管機
    關申請許可等語；觀諸該「讓渡書」記載之內容，僅為王宏
    豐與「丁○○」間就果園及灑水設備等物品轉讓之私人契約
    ，而與「丁○○」就系爭土地有無所有權或採取土石之權利
    無涉，實不足資為對其等有利之證據，況其自承該「讓渡書
    」影本係「阿裕」於本件案發後一至二星期託人所轉交（見
    原審第35頁），是其取得及知悉系爭「讓渡書」影本之內容
    ，已在本件案發之後，則其於行為之初，主觀之意思如何，
    亦無從依該「讓渡書」予以判斷。
  5.證人賴永清（臺中縣石岡鄉農經課課員）及王宏豐雖均於原
    審證稱：上開遭盜挖之土地，於案發前原為種植桃樹之果園
    等語，證人王宏豐並證稱：系爭讓渡書確為伊本人所親自簽
    名等語。惟證人賴永清另證稱：桃樹種植之深度至多約五十
    公分左右。而現場遭盜挖處，深度最深者約達七公尺，‧‧
    ‧新德興段第一二一二號前半段是鄉公所的垃圾堆置場，距
    離被盜採的地方約二百公尺，堆置土石及遭盜挖之處，沒有
    看到廢棄物，都是乾淨的土石等語（以上均見原審卷審判筆
    錄第14、15、19、20、21頁），證人王宏豐亦證稱：桃樹種
    植深度大約一公尺，伊於簽署「讓渡書」將桃樹、農舍及抽
    水設備讓渡予「丁○○」時，現場並無垃圾等語（見原審卷
    審判筆錄第23、25頁），其等所述案發現場並無廢棄物之情
    ，核與查獲當時現場相片所示情形相符（見偵查卷第47至50
    頁）。按本件案發當時，現場堆置土石及遭盜挖之處既無廢
    棄物，被告壬○○等人所稱：於現場清理垃圾云云，即無可
    採。又其等於現場挖掘之深度，既已遠逾於剷平桃樹所需之
    深度（約50至100公分），況如僅為剷平桃樹，實無將地面
    下方深達數公尺之砂石一併挖出並載往他處之必要，是其等
    所辯僅於現場整地云云，亦無可採。
  6.被告乙○○雖辯稱：伊甫抵現場即為警查獲云云。惟依卷附
    相片所示，其所駕駛之砂石車正在接受挖土機裝載砂石，且
    有部分砂石高於車斗（見偵查卷第50頁），是其亦有共同參
    與竊盜犯行甚明。
  7.此外，復有臺中縣警察局東勢分局扣押筆錄、扣押物品目錄
    表各一份附卷可稽。被告壬○○、辛○○、丙○○、庚○○
    、己○○及乙○○等六人上開辯解，均係事後卸責之詞，不
    足採信。本件事證明確，被告壬○○等六人竊盜犯行均堪以
    認定。
三、按「刑法分則或刑法特別法中規定之結夥二人或三人以上之
    犯罪，應以在場共同實施或在場參與分擔實施犯罪之人為限
    ，不包括同謀共同正犯在內，本院固著有七十六年臺上字第
    七二一０號判例可供參照。但司法院大法官會議釋字第一０
    九號解釋又認『以自己共同犯罪之意思，事先同謀，而由其
    中一部分之人實施犯罪之行為者，均為共同正犯』，明示將
    『同謀共同正犯』與『實施共同正犯』併包括於刑法總則第
    二十八條之『正犯』之中。準此，如在場共同實施，或在場
    參與分擔實施竊盜行為之人不及三人，縱加上同謀之共同正
    犯後，刑法第二十八條所稱之共犯已達三人以上，但因在場
    共同或參與分擔實施竊盜行為之人不及三人，並不成立結夥
    三人以上竊盜罪，該參與同謀之人亦僅能成立普通竊盜罪之
    共同正犯。惟如在場共同或參與分擔實施竊盜犯罪行為之人
    已達三人以上，而應成立結夥三人以上竊盜罪，則參與同謀
    之人雖未在場參與實施，仍應成立結夥三人以上竊盜罪之共
    同正犯」，最高法院著有八十九年度臺非字第九二號判決意
    旨可資參照。本件被告壬○○雖於查獲當時並未在場，惟依
    前開已明之事證及最高法院判決意旨，其既與「阿裕」、被
    告辛○○、己○○及其餘在場實施竊盜之人，均有犯意之聯
    絡，其仍應成立結夥三人以上竊盜罪之共同正犯。是核被告
    壬○○、辛○○、丙○○、戊○○、庚○○、己○○及乙○○等七人，均係犯刑法第三百二十一條第一項第四款之結夥
    三人以上竊盜罪。其等就上開犯行，與綽號「阿裕」之成年
    男子及在場實施而逃逸之行為人間，均具有犯意之聯絡與行
    為之分擔，均為共同正犯。又被告乙○○雖尚未將砂石裝滿
    外運，惟本諸共同正犯應就全部犯罪結果共負責任之原則（
    最高法院二十九年度上字第三六一七號判例意旨參照），其
    仍應依既遂罪加以論科。被告壬○○、辛○○、丙○○、戊○○先後二日所為結夥三人以上竊盜之犯行，均時間緊接、
    方法相同，又係觸犯構成要件相同之罪名，顯係基於概括犯
    意為之，應依連續犯之規定論以一罪，並依法加重其刑。被
    告己○○曾因不能安全駕駛動力交通工具而駕駛罪，經臺灣
    高雄地方法院判處有期徒刑三月、如易科罰金以三百元折算
    一日確定，於九十二年十二月十八日易科罰金執行完畢執行
    完畢，有臺灣高等法院被告前案紀錄表在卷可按，其於受有
    期徒刑之執行完畢後五年內，再犯本件有期徒刑以上之罪，
    應依法加重其刑。原審審酌被告壬○○、辛○○、己○○、
    乙○○、庚○○、丙○○等人僅為貪圖小利，即與「阿裕」
    等人共同破壞國土，且其等於犯後，均未能坦承犯行，亦未
    見有何願意回復原狀之舉措，及其等均參與之時間非長，所
    得之利益有限，於本案中所參與之分工角色與支配地位等一
    切情狀，分別量處被告壬○○有期徒刑九月，被告辛○○、
    己○○、丙○○均有期徒刑七月，被告庚○○、乙○○均有
    期徒刑六月，被告庚○○及乙○○部分，並均諭知易科罰金
    之折算標準。另敘明扣案之砂石車五輛及挖土機四輛（均已
    經警先行交由被告辛○○、丙○○、戊○○、己○○、乙○○及壬○○保管），雖為被告辛○○、丙○○、戊○○、己○○、乙○○等人及「阿裕」所有供犯罪所用之物，惟審酌
    該等物品之經濟價值，並為被告辛○○、丙○○、戊○○、
    己○○、乙○○等人賴以謀生之器具，如加沒收，顯與比例
    原則有違，不併為沒收之宣告。認事用法俱無不當，量刑亦
    稱妥適，被告壬○○等六人上訴意旨仍執前詞指摘原判決不
    當，均無理由，應予駁回。
據上論斷，應依刑事訴訟法第368條，判決如主文。
本案經檢察官甲○○到庭執行職務。
中    華    民    國    95    年    5    月  23       日
            刑事第十庭  審判長法  官  林  照  明
                              法  官  蔡  名  曜
                              法  官  唐  光  義
上列正本證明與原本無異。
不得上訴。
                              書記官  王  麗  珍
中    華    民    國    95    年    5    月  29       日
附表
┌──┬────┬────────────┬────┬─────┐
│編號│被告姓名│工作內容與報酬之計算方式│開 始 工│  備  註  │
│    │        │                        │作 日 期│          │
├──┼────┼────────────┼────┼─────┤
│ １ │壬○○  │協助「阿裕」調度車輛，向│ 5. │實際調度趙│
│    │        │「阿裕」領取每日二千元之│        │勝利與黃貴│
│    │        │報酬                    │        │榮前往現場│
├──┼────┼────────────┼────┼─────┤
│ ２ │辛○○  │駕駛所有車牌號碼8K-338號│ 5. │查獲前共載│
│    │        │之砂石車前往現場載運砂石│        │運車次（│
│    │        │，並按實際載運之次數，向│        │日車次│
│    │        │壬○○領取以每車十七立方│        │、日５車│
│    │        │米、每立方米十五元計算之│        │次）      │
│    │        │報酬                    │        │          │
├──┼────┼────────────┼────┼─────┤
│ ３ │丙○○  │駕駛所有車牌號碼FM-326號│ 5. │查獲前共載│
│    │        │之砂石車前往現場載運砂石│        │運車次  │
│    │        │，並按實際載運之次數，向│        │          │
│    │        │「阿裕」領取以每車十七立│        │          │
│    │        │方米、每立方米十五元計算│        │          │
│    │        │之報酬                  │        │          │
├──┼────┼────────────┼────┼─────┤
│ ４ │戊○○  │駕駛所有車牌號碼SW-570號│ 5. │日當天已│
│    │        │之砂石車前往現場載運砂石│        │載運３車次│
│    │        │，並按實際載運之次數，向│        │          │
│    │        │綽號「阿成」者，領取以每│        │          │
│    │        │立方米十五元計算之報酬  │        │          │
├──┼────┼────────────┼────┼─────┤
│ ５ │庚○○  │駕駛「阿裕」所有之挖土機│ 5. │          │
│    │        │，在現場挖取砂石（薪資尚│        │          │
│    │        │未洽定）                │        │          │
├──┼────┼────────────┼────┼─────┤
│ ６ │己○○  │駕駛所有車牌號碼8K-256號│ 5. │日當天已│
│    │        │之砂石車前往現場載運砂石│        │載運３車次│
│    │        │，並按實際載運之次數，向│        │          │
│    │        │壬○○領取每車二百五十五│        │          │
│    │        │元之報酬                │        │          │
├──┼────┼────────────┼────┼─────┤
│ ７ │乙○○  │駕駛雇主柳國份所有車牌號│ 5. │查獲當日剛│
│    │        │碼6J-123號之砂石車前往現│        │到場，尚未│
│    │        │場載運砂石，並按當月實際│        │裝滿外運  │
│    │        │載運之次數，向柳國份支領│        │          │
│    │        │報酬                    │        │          │
└──┴────┴────────────┴────┴─────┘
                                                      Ａ


司法院資訊處製作；財團法人民間司法改革基金會備份。
